【裁判字號】    99,簡上,885
【裁判日期】    991227
【裁判案由】    詐欺
【裁判全文】
臺灣桃園地方法院刑事判決             99年度簡上字第885號
上  訴  人  臺灣桃園地方法院檢察署檢察官
被      告  李牡丹
上列上訴人因被告詐欺案件，不服本院刑事庭中華民國99年9月1
7日99年度桃簡字第2334號第一審刑事簡易判決（檢察官聲請簡
易判決處刑案號：臺灣桃園地方法院檢察署99年度偵字第12197
號、第14523號），提起上訴及移送併辦（併辦案號：臺灣桃園
地方法院檢察署99年度偵字第24556號、第21078號），本院管轄
之第二審合議庭判決如下：
    主  文
原判決撤銷。
李牡丹幫助意圖為自己不法之所有，以詐術使人將本人所有之物
交付，處有期徒刑肆月，如易科罰金，以新臺幣壹仟元折算壹日
。
    事  實
一、李牡丹明知申請帳戶使用係輕而易舉之事，一般人無故取得
    他人金融帳戶使用之行徑常與財產犯罪之需要密切相關，而
    可預見該名不自行申辦帳戶之人，可能係遂行不法所有意圖
    用以詐騙等不法財產犯罪行為，但仍以縱若有人持以犯罪亦
    不違反其本意，而基於幫助他人詐欺取財之犯意，於民國99
    年3月8日前之某日（聲請簡易判決處刑書誤繕為18日），將
    其所申辦之渣打國際商業銀行股份有限公司觀音分行（下稱
    渣打銀行觀音分行）帳號000-0000000000000849號帳戶之存
    摺、提款卡及密碼，在臺灣地區某不詳地點，以不詳代價，
    交與某真實姓名年籍不詳之成年人使用。嗣該成年人取得前
    開帳戶後，即與其所屬詐欺集團成年成員，共同基於意圖為
    自己不法所有之詐欺犯意聯絡，在網路上刊登販售如附表所
    示商品之不實訊息，於附表所示之時間，如附表所示之張詠
    竣、姚惠娟、陳秀紋、賴格源、林玉燕、洪婉禎、廖素梅、
    鍾侑錩等8人瀏覽該等網頁後，陷於錯誤；另該詐欺集團以
    附表編號7號所示之詐騙手法，使李盈德陷於錯誤，遂依指
    示於附表所示時間，分別匯款附表所示款項至李牡丹所提供
    之上開帳戶，該詐欺集團成員即以此方式詐騙財物得手，嗣
    經張詠竣等9人察覺有異而報警處理，始悉上情。
二、案經張詠竣、陳秀紋、林玉燕、李盈德訴由桃園縣政府警察
    局大園分局、廖素娟訴由臺北縣政府警察局蘆洲分局暨臺中
    縣警察局豐原分局、高雄縣警察局岡山分局報告臺灣桃園地
    方法院檢察署檢察官偵查後聲請簡易判決處刑。
    理  由
壹、證據能力部分
一、按被告以外之人於審判外之陳述，雖不符前四條之規定，而
    經當事人於審判程序同意作為證據，法院審酌該言詞陳述或
    書面陳述作成時之情況，認為適當者，亦得為證據，刑事訴
    訟法第159條之5第1項復有明定，本案證人即告訴人（下稱
    證人）張詠竣、陳秀紋、林玉燕、李盈德、廖素娟及證人即
    被害人（下稱證人）姚惠娟、賴格源、洪婉禎、鍾侑錩於警
    詢所為之陳述固屬被告以外之人於審判外之陳述，惟檢察官
    及被告於本院審理時悉表明同意援用該項證據方法，本院審
    酌並無證據顯示上開警詢之取證過程存何不法、不當或應詢
    時各該證人之心理有遭致外力強制、壓抑之情事，因之，以
    之充為證據核屬適當，依前揭法條規定，證人張詠竣等8人
    於警詢所為之證詞自有證據能力。
二、另本案認定事實所引用之卷內所有文書證據，檢察官及被告
    並未主張排除前開書證之證據能力，且迄於本院言詞辯論終
    結前均未表示異議，本院審酌前開書證並無證據證明係公務
    員違背法定程序所取得，亦無刑事訴訟法第159條之4之顯有
    不可信之情況與不得作為證據之情形，本案認定事實所引用
    之卷內所有文書證據，亦均認為有證據能力。
貳、認定犯罪事實之依據及理由
一、訊據被告李牡丹矢口否認有何幫助詐欺犯行，辯稱：我沒有
    做，我的存摺及金融卡是遺失了云云。經查：
(一)、被告於98年11月16日向渣打銀行觀音分行申辦帳號000-0000
    000000000849號存款帳戶之事實，業據被告於警詢、偵查及
    本院審理中坦認不諱，並有渣打銀行99年5月19日渣打商銀
    觀音字第09900117號號函檢附之朱姵穎開戶資料、身分證影
    本、全民健康保險卡影本、存款交易明細查詢表等件（見臺
    灣桃園地方法院檢察署99年度偵字第12197號卷【下稱偵卷
    A】第55至60頁）在卷足憑，是該帳戶確為被告所申設一節
    ，至屬灼然。又證人張詠竣、姚惠娟、陳秀紋、賴格源、林
    玉燕、洪婉禎、李盈德、廖素娟、鍾侑錩遭詐欺取財之經過
    ，業據其等於警詢陳述甚詳（見偵卷A第16、17、23、24、
    27、28、30、31、34至36、40至43頁、臺灣桃園地方法院檢
    察署99年度偵字第24556號卷【下稱偵卷C】第8、9頁、臺灣
    桃園地方法院檢察署99年度偵字第21078號卷【下稱偵卷D】
    第6至9頁），並有證人張詠竣提供之中國泰世華銀行ATM明
    細表、奇摩拍賣網站通知信、拍賣檔案各1份（見偵卷A第18
    至22頁）、證人姚惠娟露天拍賣網站結帳明細、郵件資料、
    中國信託自動櫃員機存戶交易明細表各1份（見臺灣桃園地
    方法院檢察署99年度偵字第14523號卷【下稱偵卷B】第6至
    12頁）、證人陳秀紋提供之京城銀行自動櫃員機儲戶交易明
    細表1份（見偵卷A第29頁）、證人賴格源提供之土地銀行自
    動櫃員機存戶交易明細表1份（見偵卷A第33頁）、證人林玉
    燕提供之臺灣土地銀行東板橋分行活期儲蓄存款存摺明細1
    份（見偵卷A第38頁）、證人李盈德提供之匯豐銀行自動櫃
    員機存戶交易明細表1份（見偵卷A第44頁）、證人鍾侑錩提
    供之雅虎奇摩拍賣通知信、被告存款明細各1份（見偵卷D第
    11至14、24頁）在卷可稽，是證人張詠竣等9人遭詐欺集團
    詐騙，分別於如附表所示之時間匯入如附表所示之金額至被
    告申辦之前開渣打銀行觀音分行之帳戶內等事實，亦堪認定
    。
(二)、被告雖以前詞置辯，惟查，被告於警詢時先辯稱：我將女兒
    觀音郵局存摺1本、我老公存摺1本及我本人渣打銀行觀音分
    行存摺1本、金融卡共3本存摺及提款卡1張放在住家房間抽
    屜內，只有我的存摺及金融卡遺失，我女兒及老公存摺還在
    ，當時申請時銀行人員就將密碼貼在卡片上，他叫我回去要
    將密碼撕掉，但是我沒有撕掉云云（見偵卷A第8及反面頁）
    ；其於偵查時再辯稱：我找簿子，結果不見。後來我找印章
    ，印章也不見。我於99年1月29日去銀行辦理掛失印鑑。我
    的簿子跟印章一起掛失。提款卡之密碼是銀行跟我設的，銀
    行行員將密碼寫在卡片上云云（見偵卷A第65、66頁）；其
    復於本院行準備程序時辯稱：我把密碼夾在簿子裡面，銀行
    行員拿密碼單給我後，我有改過密碼云云（見本院簡上字卷
    第24反面頁）；其於本院審理時又改稱：銀行行員給我的密
    碼單夾在簿子裡面，我沒有重新設定密碼云云（見本院簡上
    字卷第32頁），前後供述反覆不一，果若被告家中遭竊，衡
    情竊賊為免他人發現，在時間緊迫之情況下，當一併收刮，
    何以僅選擇被告之存摺及提款卡，而與之放在一起之被告配
    偶、女兒之存摺卻未一併帶走，此舉豈非無疑，矧被告上開
    存摺內並無任何積蓄，倘竊賊事先翻閱察看，對於被告配偶
    、女兒之存摺豈會視而不見，僅偷走被告存摺，毋寧怪哉！
    復衡諸常情，一般人若遺失存摺、提款卡、存摺印鑑章等重
    要之物品，必急於至金融機構辦理掛失止付，或向警察機關
    報案，而被告於99年1月29日（或之前）發現其存摺、金融
    卡及印章均不見，卻僅至銀行辦理掛失印鑑手續，對於存摺
    、金融卡遺失一事卻未聲請補發，此有渣打銀行觀音分行99
    年5月19日渣打商銀觀音字第09900117號函1份在卷可憑（見
    偵卷A第55頁），且遍閱全卷亦無被告任何報案紀錄可尋，
    顯悖常情，益徵被告於偵查時辯稱: 我知道我提款卡不見時
    ，有去銀行辦理掛失云云，洵無足踩。猶有甚者，渣打銀行
    觀音分行行員李佩臻於偵查時證稱：向銀行申辦開戶，現在
    沒有給密碼，是以客戶身分證後6碼去變更。發給他（指客
    戶）時，提款卡的密碼是身分證的後6碼，之後要變更也是
    以身分證的後六碼變更，不會幫客戶寫密碼在他的提款卡上
    。給客戶提款卡時，會告知密碼是身分證後6碼，警衛再帶
    客戶去變更，客戶自己操作等語（見偵卷第65頁），可見被
    告申辦上開帳戶時，銀行並無提供密碼單或由銀行行員將其
    密碼書寫或黏貼在提款卡等情存在，被告辯稱將密碼單放在
    存摺內云云，核非實情。綜酌前揭各節，堪認被告所辯，顯
    係杜撰之虛詞，委不足取。
(三)、細繹前開被告之渣打銀行觀音分行對帳單所載，可知證人張
    詠竣等9人匯入被告帳戶之款項，旋即遭以提款卡分多筆領
    出，核與跨行提款須收取6元之交易常情相符。準此，堪認
    前開證人張詠竣等9人遭詐騙之款項確係以被告帳戶之提款
    卡插入自動櫃員機內提領之方式取出。而欲使用提款卡領取
    款項者，須於金融機構設置之自動櫃員機上依指令操作，並
    輸入正確之密碼，方可順利領得款項，由此可見，如非經其
    本身同意、授權而告知提款卡密碼，單純持有提款卡之人，
    欲隨機輸入號碼而領取款項之機會，以晶片提款卡有密碼之
    設計，未經持款人授權之人任意輸入號碼而能與正確之密碼
    相符者，機率實在微乎其微，則持有人如何能知悉其密碼，
    足認上開渣打銀行觀音分行帳戶之存摺、提款卡兼密碼早已
    在99年3月8日前之某日經被告交與詐欺集團所屬成員使用至
    明。
(四)、按金融存款帳戶，事關存戶個人財產權益之保障，與存戶之
    金融卡及密碼結合，其專屬性、私密性更形提高，除非本人
    或與本人具密切之關係者，難認有何理由可自由流通使用該
    存簿、提款卡及密碼，一般人亦均有應妥為保管帳戶存簿、
    提款卡及密碼，以防止被他人冒用之認識，縱有特殊情況偶
    有將上開物品交付他人之需，亦必深入瞭解其用途後再行提
    供以使用，恆係吾人日常生活經驗與事理；且金融帳戶為個
    人理財之工具，申請開設金融帳戶並無任何特殊之限制，一
    般民眾皆可以存入最低開戶金額之方式申請開戶，一個人可
    以在不同之金融機構申請多數之存款帳戶使用，並無何困難
    ，此乃眾所週知之事實。且依一般人之社會生活經驗，若見
    有非親非故之人不以自己名義申請開戶，反而以出價蒐購或
    借用之方式向他人蒐集金融機構帳戶供己使用，衡情當能預
    見蒐集金融帳戶者，係將所蒐集之帳戶用於從事財產犯罪。
    況觀諸現今社會上，詐騙者以蒐集之人頭帳戶，作為詐欺之
    轉帳帳戶，業經報章媒體時有批露，因此交付該帳戶之存簿
    、提款卡及密碼與非親非故之人，受讓人將持以從事財產犯
    罪，已屬一般智識經驗之人所能知悉或預見。被告對於向其
    蒐集本案帳戶資料之人，將持以作為詐欺取財犯罪之不法使
    用，亦顯然有所預見，其無正當理由，竟輕率將上開帳戶之
    存簿、提款卡兼密碼等帳戶資料提供與身分上不具密切關係
    之人，對於該持用其帳戶資料之人果真用以作為詐欺取財之
    轉帳工具，顯然亦不違背被告之本意。是以，本案雖查無積
    極證據證明被告與該蒐集其帳戶之人有何共同實施詐欺犯行
    之手段施用或犯意聯絡，惟被告對於金融帳戶交付他人使用
    ，可能遭持以從事詐欺取財犯罪之用，有所預見，且果真被
    利用作為詐欺取財之轉帳帳戶，又不違背被告之本意，足認
    被告有以提供帳戶與他人，幫助他人犯詐欺取財罪之未必故
    意，被告自應負幫助他人為詐欺取財之刑責甚明。
二、稽上所述，本案事證明確，被告犯行洵堪認定，應予依法論
    罪科刑。
、論罪科刑及撤銷之理由：
(一)、按幫助犯之成立，主觀上行為人須有幫助故意，客觀上須有
    幫助行為，亦即須對於犯罪與正犯有共同之認識，而以幫助
    之意思，對於正犯資以助力，而未參與實施犯罪之行為者而
    言，最高法院75年度台上字第1509號、84年度台上字第5998
    號、88年度台上字第1270號判決意旨參照。被告將其所申辦
    前開渣打銀行觀音分行帳戶之存簿、提款卡及密碼提供與某
    真實姓名、年籍不詳之成年人，供其所屬犯罪集團成員詐欺
    財物，核其所為，係犯刑法第339條第1項、第30條第1項之
    詐欺取財罪之幫助犯。被告1次提供上開渣打銀行觀音分行
    帳戶資料之一幫助行為衍生證人張詠竣等9人等受詐之結果
    ，核屬一行為觸犯數罪名之想像競合犯，應依刑法第55條規
    定從一重處斷。被告幫助該詐欺集團向證人廖素梅、鍾侑錩
    詐欺取財部分，雖皆未經檢察官聲請簡易判決處刑，惟上開
    部分業經檢察官移送併案審理，且上開部分，與檢察官已聲
    請處刑並經本院論罪部分，既具想像競合犯之裁判上一罪關
    係，自為聲請處刑效力所及，本院應併予審理。又被告係幫
    助他人犯罪，審酌其犯罪情節，爰依刑法第30條第2 項之規
    定減輕其刑。
(二)、原審對被告予以論罪科刑，固非無見。然原審未及就移送併
    案部分一併審理，其所為判決即有違誤。檢察官上訴意旨據
    此指摘原審判決不當，為有理由，自應由本院將原判決撤銷
    改判。爰審酌被告明知詐欺行為猖獗，卻仍將其所有之金融
    機構帳戶提供與不法份子使用，助長他人犯罪之風氣，並使
    不法份子易於逃避犯罪之查緝，嚴重破壞社會治安及造成被
    害人尋求救濟之困難，所為誠屬不該，復犯後猶飾詞狡辯，
    未見悔意，併考量被告並無前科，有臺灣高等法院被告前案
    紀錄表1 份在卷可參（見本院簡上字卷第11頁）暨本案被害
    人遭詐欺之金額等一切情狀，量處如主文第2 項所示之刑，
    並諭知易科罰金之折算標準，以昭炯戒。
肆、被告提供之本案帳戶之存摺、提款卡含密碼，並無證據可憑
    認其仍具保留所有權之意，是難謂尚屬其所有，又被告既為
    幫助犯，與正犯間並無「共同正犯連帶原則」之適用，因之
    ，上開帳戶之存摺、提款卡於本案自不得宣告沒收。
據上論斷，應依刑事訴訟法第455條之1第1項、第3項、第369條
第1項前段、第364條、第299條第1項前段，刑法第339條第1項、
第30條第1項、第2項、第55條、第41條第1項前段，刑法施行法
第1條之1第1項、第2項前段，判決如主文。
本案經檢察官陳淑蓉到庭執行職務。
中    華    民    國    99    年    12    月    27    日
                  刑事第十一庭審判長法  官  蔡榮澤
                                    法  官  吳宗航
                                    法  官  汪曉君
以上正本證明與原本無異。
不得上訴。
                                    書記官  楊晴文
中    華    民    國    99    年    12    月    31    日
附錄論罪科刑法條全文：
中華民國刑法第339條（普通詐欺罪）
意圖為自己或第三人不法之所有，以詐術使人將本人或第三人之
物交付者，處5年以下有期徒刑、拘役或科或併科1千元以下罰金
。
以前項方法得財產上不法之利益或使第三人得之者，亦同。
前二項之未遂犯罰之。
附表：
┌─┬──────┬─────┬──────────┬─────┬────────┐
│編│   被害人   │遭詐騙時間│      詐騙方法      │ 轉帳時間 │    詐騙金額    │
│號│            │          │                    │          │   （新臺幣）   │
├─┼──────┼─────┼──────────┼─────┼────────┤
│1 │張詠竣      │99年3月7日│詐欺集團於雅虎奇摩拍│99年3月8日│    9,000元     │
│  │            │晚上7時25 │賣網站上佯稱有SONYTX│下午1時12 │                │
│  │            │分許      │7 夜拍型相機欲出售，│分許      │                │
│  │            │          │使其陷於錯誤，依對方│          │                │
│  │            │          │指示，以電腦網路銀行│          │                │
│  │            │          │匯款                │          │                │
├─┼──────┼─────┼──────────┼─────┼────────┤
│2 │姚惠娟      │99年3月8日│詐欺集團於露天拍賣網│99年3月8日│4,050元         │
│  │            │凌晨2時45 │站上佯稱有日立除濕機│中午12 時 │                │
│  │            │分許      │欲出售，使其陷於錯誤│34分許    │                │
│  │            │          │，依對方指示，至某  │          │                │
│  │            │          │7-11超商以自動櫃員機│          │                │
│  │            │          │匯款                │          │                │
│  │            │          │                    │          │                │
│  │            │          │                    │          │                │
├─┼──────┼─────┼──────────┼─────┼────────┤
│3 │陳秀紋      │99年3月8日│詐欺集團於雅虎奇摩拍│99年3月8日│                │
│  │            │下午1時12 │賣網站上佯稱有LV廠牌│下午1時12 │  11,000元      │
│  │            │分前之某時│購物包欲出售，使其陷│分許      │                │
│  │            │許        │於錯誤，依對方指示，│          │                │
│  │            │          │至京城銀行雙和分行以│          │                │
│  │            │          │自動櫃員機匯款      │          │                │
├─┼──────┼─────┼──────────┼─────┼────────┤
│4 │賴格源      │99年3月8日│詐欺集團於雅虎奇摩網│99年3月8日│   4,120元      │
│  │            │下午1時48 │站上佯稱有ASUS900SD │下午2時23 │                │
│  │            │分許      │筆記型電腦欲出售，使│分許（聲請│                │
│  │            │          │其陷於錯誤，以對方指│簡易判決處│                │
│  │            │          │示，至新竹縣新豐鄉中│刑書誤繕為│                │
│  │            │          │崙村209號以自動櫃員 │下午2時28 │                │
│  │            │          │機匯款              │分許）    │                │
├─┼──────┼─────┼──────────┼─────┼────────┤
│5 │林玉燕      │99年3月8日│詐欺集團於雅虎奇摩網│99年3月8日│  15,000元      │
│  │            │下午5時37 │站上佯稱有LV廠牌手提│晚上6時69 │                │
│  │            │分許      │協肩背兩用包欲出售，│分許      │                │
│  │            │          │使其陷於錯誤，依對方│          │                │
│  │            │          │指示，以電腦網路匯款│          │                │
│  │            │          │                    │          │                │
├─┼──────┼─────┼──────────┼─────┼────────┤
│6 │洪婉禎      │99年3月8日│詐欺集團於雅虎奇摩網│99年3月8日│   10,000元     │
│  │            │下午5時37 │站上佯稱有手機欲出售│下午5時45 │                │
│  │            │分許      │，使其陷於錯誤，依對│分許      │                │
│  │            │          │方指示，在高雄縣旗山│          │                │
│  │            │          │鎮彰化銀行旗山分行匯│          │                │
│  │            │          │款                  │          │                │
├─┼──────┼─────┼──────────┼─────┼────────┤
│7 │李盈德      │99年3月8日│詐欺集團冒充中國信託│99年3月8日│  14,998元      │
│  │            │晚上6時許 │專員以退款為由，使其│下午6時59 │                │
│  │            │          │陷於錯誤，依對方指示│分許      │                │
│  │            │          │，至匯豐銀行以自動櫃│          │                │
│  │            │          │員機匯款            │          │                │
│  │            │          │                    │          │                │
├─┼──────┼─────┼──────────┼─────┼────────┤
│8 │廖素梅      │99年3月8日│詐欺集團於雅虎奇摩網│99年3月8日│  7,000元       │
│  │            │晚上6時9分│站上佯稱有手工繡珠  │晚上6時31 │                │
│  │            │許        │24吋、28吋登機相/拉 │分許      │                │
│  │            │          │桿行李箱欲出售，使其│          │                │
│  │            │          │陷於錯誤，依對方指示│          │                │
│  │            │          │，至址設臺北市松山區│          │                │
│  │            │          │民生東路4段130號之  │          │                │
│  │            │          │7-11超商以自動櫃員機│          │                │
│  │            │          │匯款                │          │                │
├─┼──────┼─────┼──────────┼─────┼────────┤
│9 │鍾侑錩      │99年3月8日│詐欺集團於雅虎奇摩網│99年3月8下│  8,000元       │
│  │            │下午2時前 │站上佯稱有IPHONE3G九│午2時許   │                │
│  │            │之某時許  │成新之行動電話欲出售│          │                │
│  │            │          │，使其陷於錯誤，依對│          │                │
│  │            │          │方指示，匯款        │          │                │
└─┴──────┴─────┴──────────┴─────┴────────┘

司法院資訊處製作；財團法人民間司法改革基金會備份。
